【裁判字號】    95,勞簡上,30
【裁判日期】    950816
【裁判案由】    給付違約金
【裁判全文】
臺灣臺北地方法院民事判決            95年度勞簡上字第30號
上  訴  人  甲○○
被上訴  人  乙○○
訴訟代理人  丙○○
上列當事人間給付違約金事件，上訴人對於民國95年3月10日本
院台北簡易庭95年度北勞簡字第20號第一審判決提起上訴，本院
於95年7月26日言詞辯論終結，判決如下：
    主  文
原判決除確定部分外廢棄。
被上訴人應再給付上訴人新台幣貳萬捌仟元，及自民國九十四年
十月二十二日起至清償日止，按年息百分之五計算之利息。
其餘上訴駁回。
第一審（除確定部分外），及第二審訴訟費用由被上訴人負擔百
分之十六，餘由上訴人負擔。
    事實及理由
一、本件上訴人所主張被上訴人違約事實，係以被上訴人未按約
    至伊所經營之依頓語文短期補習班給付勞務為據；查該補習
    班由上訴人向台北縣政府單獨設立，並由上訴人以伊之名義
    與被上訴人訂立聘僱契約書，有上訴人提出之台北縣短期補
    習班立案證書影本（見本院卷第32頁）、聘僱契約書影本（
    見原審卷第63頁以下）可證，因此，上訴人以伊之名義提起
    本件訴訟，係主張伊在聘僱契約中之雇主權利，伊對本件訴
    訟標的具處分權能，且為適格當事人，合先敘明。
二、本件上訴人於原審起訴主張：伊開設依頓語文短期補習班，
    聘僱被上訴人擔任教學及相關行政業務工作，以伊之個人名
    義與被上訴人於民國94年1月17日簽訂聘僱契約書，聘僱期
    間自94年2月1日起至95年1月31日止，上開契約第7條第1項
    約定，被上訴人如須請假須事先申請經核准後方得給假，否
    則視為曠職，另契約書第16條第1、2項約定，被上訴人如有
    違約須支付新台幣（下同）10萬元懲罰性賠償金，並應賠償
    上訴人之損害，但如違反契約約定各款，上訴人得逕行解聘
    ，且上訴人另得請求其支付每月全薪3倍計算之懲罰性違約
    金等；詎被上訴人自94年8月30日起無故連續曠職，僅94年9
    月6日前來領取8月份薪資，上訴人於94年9月9日催告其於函
    到3日履行契約，然被上訴人於同年月12日收受後，仍置之
    不理，上訴人隨即終止聘僱契約；被上訴人每月全薪31,000
    元，為此依前揭聘僱契約書第16條規定，求為命被上訴人給
    付10萬元懲罰性賠償金及3倍懲罰性違約金計93,000元（3×
    31,000）、合計193,000元與遲延利息之判決。原審判決被
    上訴人應給付懲罰性違約金3,000元與自起訴狀繕本送達翌
    日即94年10月22日起至清償日止，按年息5%計算之利息，而
    駁回上訴人其餘之訴（被上訴人對其敗訴部分未提起上訴而
    確定）。上訴聲明：(一)原判決不利於上訴人部分廢棄。(二)上
    開廢棄部分，被上訴人應再給付上訴人190,000元整，及自
    94年10月22日起至清償日止按年息5%計算之利息。
三、被上訴人則以：其於94年8月30日上班通勤途中發生車禍，
    受有頭部外傷及多處損傷、磨損與擦傷傷害，經救護車送往
    耕莘醫院永和分院醫治，屬職業災害，非無故曠職，且其受
    傷後即時通知主管曾鈺婷，並請代為請假，另曾傳真診斷證
    明書續為請假，但因上訴人拒接電話，多次連繫，又刻意迴
    避，而無法當面請假，又其在補習班從事接待及教學工作，
    須直接面對面與顧客接觸，受有頭部與顏面嚴重之明顯外傷
    ，於恢復前，實無法工作，接獲上訴人催告存證信函後，曾
    委請律師函覆說明，其無違約之行為，無須給付違約金等語
    ，資為抗辯。上訴人答辯聲明：上訴駁回。
四、本件兩造不爭執事項為：
    (一)上訴人開設依頓短期語文補習班，於94年1月17日與被上
      訴人簽訂聘僱契約書，聘僱被上訴人擔任教學相關行政業
      務工作，聘期自94年2月1日起至95年1月31日止。
    (二)被上訴人於94年8月30日因上班通勤途中發生車禍而未上
      班。94年9月6日被上訴人由母親丙○○陪同返回補習班領
      取94年8月份薪資。
    (三)上訴人於94年9月9日催告被上訴人於函到3日後履行契約
      ，被上訴人亦委請律師答覆，至94年9月12日收受後仍未
      上班。
五、兩造所爭執應經本院審酌者為：(一)被上訴人是否具有違約之
    情事？系爭契約是否業經上訴人合法終止？(二)上訴人得否依
    系爭契約第16條第1項、第2項請求被上訴人給付懲罰性賠償
    金與懲罰性違約金？茲分述之：
（一）被上訴人是否具有違約情事，系爭契約是否業經上訴人合
      法終止：
    1.查兩造訂立之聘僱契約書第7條請假約定「(一)乙方（指被
      上訴人）於服務期間得依甲方（指上訴人）之規定申請給
      假，但應事先依甲方之人事管理規定辦理請假手續後經甲
      方核准後方得准假。因確有請假必要之偶發事件而不及事
      先請假時，應委託家屬代為辦理，否則一律視為曠職，繼
      續曠職3日，或1個月曠職達6日者，甲方即得終止契約。
      」，依此，被上訴人請假除偶發事故外，應取得上訴人事
      先給假之准許。
    2.被上訴人辯稱：其於94年8月30日上班途中發生車禍受傷
      ，無法到班，即刻打電話請假等情，並提出耕莘醫院永和
      分院94年8月30日、9月24日診斷證明書影本2紙為證。惟
      前開診斷證明書記載：被上訴人於94年8月30日「頭部外
      傷，其他表淺損傷，多處及未明示位置。病患於民國94年
      8 月30日因上述診斷至本院急診就醫治療，並於民國94年
      8 月31日門診追蹤治療」「頭部挫傷、兩肢多處挫傷」等
      語（見原審卷第39、45頁），因此，被上訴人於當時無須
      住院治療，其所受外傷是否達於無法工作情形，或仍在治
      療期間，並不明確。是被上訴人另辯稱：其於94年9月9日
      接到上訴人催告時，仍無法上班云云，已難憑取。參酌被
      上訴人所提出94年8月20日、9月24日診斷證明書所載，被
      上訴人僅於94年8月30日車禍受傷後及相隔1個月後之94年
      9 月24日到醫院追蹤門診治療2次，苟被上訴人仍有醫療
      中事，且因該傷而不能上班，要無相隔1月僅複診2次而未
      為密集治療之理，益見被上訴人抗辯其在醫療期間不能工
      作云云，為不可採。
    3.被上訴人自承：除於94年8月30日以電話即時通知主管曾
      鈺婷外，嗣後9月1日為颱風假、9月2日由母親丙○○電話
      請假外且傳真診斷明書予補習班、9月3、4日為週末，9月
      5日母親再次打電話續假，上訴人拒接，乃於9月6日親至
      任職補習班向主管周鈺婷說明病況續請病假，多次與上訴
      人連繫，但刻意迴避等語（見原審卷第35頁），並引用母
      親丙○○於原審證述代為辦理請假為證（見原審卷第69頁
      ）。然被上訴人雖因偶發車禍事故，或不能即時到班，親
      自請假，惟自其嗣後於94年9月6日曾返回補習班領取薪資
      之事觀之，則其行動尚非不便，非不能辦妥請假手續，益
      徵其無不能上班情形。又被上訴人於94年9月12日收受上
      訴人存證信函，函文內容已明確表示請假須經上訴人核准
      ，並催告被上訴人於收到後3日履行契約，否則將終止兩
      造契約等語（見原審卷第12、13頁），此時被上訴人已休
      養2星期，意識清楚，傷勢又屬表淺外傷，應無請假困難
      情形，如身體狀況仍有請假必要，自應依規定到班辦妥請
      假並提出證明文件而未為，再參酌其已明知上訴人尚未當
      面或口頭告知已核准給假，上訴人催告其到班而未上班等
      情，堪認上訴人主張被上訴於94年9月12、13、14日有連
      續曠職3日之情事顯己違約等語為可採。上訴人並以此終
      止契約，應屬有據。
      被上訴人於收受上開存證信函後，遲至94年9月28日始發
      函表示因職業災害休養（見原審卷第43、44頁），尚不足
      為其有利之認定。
    4.被上訴人雖辯稱：其係上班途中發生職業災害等情，但本
      件兩造所爭執者為被上訴人因車禍受傷後，有無按約完成
      請假手續，應否負違約金責任問題，縱被上訴人所受傷害
      係屬通勤職業災害，亦僅係雇主應否另外負職業災害補償
      責任，此與本件之爭點無關，且於職業災害之情形，亦不
      容勞工故違公司規定而無故不到班，本件被上訴人未證明
      其仍在醫療不能工作，且無不能完成請假之情事，已如前
      述，被上訴人猶執此抗辯，尚非有據。
（二）上訴人得否依系爭契約第16條第1項、第2項請求被上訴人
      給付懲罰性賠償金與懲罰性違約金：
    1.按約定之違約金額過高者，法院得減至相當之數額，民法
      第252條定有明文；又是否相當須依一般客觀事實、社會
      經濟狀況及當事人所受損害情形，以為酌定標準，而債務
      已為一部履行者，亦得比照債權人所受利益減少其數額（
      最高法院49年度上字第807號判例意旨參照）。
    2.查兩造訂立之聘僱契約書第16條損害賠償責任約定「(一)乙
      方（指被上訴人）若有違反本契約之各項情事，除應支付
      新台幣壹拾萬元懲罰性違約金給甲方（指上訴人）外，並
      應賠償甲方因此所遭受之損害（包括但不限於律師費）。
      (二)乙方若違反本契約各款，甲方得逕行解聘，且除本契約
      已明訂之罰則外，甲方並另得請求乙方支付以其每月全薪
      3倍計算之懲罰性違約金給甲方。乙方違反本本契約第12
      、13條之規定, 除本契約書已明訂之罰則外，另應支付甲
      方相當每月全薪12倍計算之懲罰性違約金。」（見原審卷
      第65頁）。依此，被上訴人違約後，除賠償損害與被解僱
      外，尚須支付10萬元懲罰性違約金與每月全薪3倍計算懲
      罰性違約金，但後2者均以強制債務履行為目的而約定，
      性質相同，是為重複約定，已使被上訴人過度負擔。
    3.上訴人另稱：伊因被上訴人於94年9月未能上班，而有如
      下損失：(1)自94年9月起另聘請教學老師楊曉婷，每月薪
      資36,000元，與上訴人薪資差5,000元，至95年1月31日止
      計多支付30,000元薪資，(2)因等候被上訴人回應請代課老
      師花費10,000元，(3)為招募新老師支付廣告費用4,200元
      ，(4)再加上契約所定懲罰性違約金，合計237,200元，上
      訴人增加上開支出，而請求193,000元符合契約約定等語
      （見本院卷第31頁）。然查，上開費用支出，除懲罰性違
      約金係按契約請求外，其餘部分上訴人未提出任何佐證，
      且其中另行招募與聘僱老師費用差額，係屬經營成本支出
      ，於員工正常上班時亦可能生此成本支出，核與上訴人違
      約情事之間無相當因果關係。至於所支付代課老師費用，
      除未能證明確有支出外，縱認有支出必要，但是否達於
      10,000 元，亦有疑義。
    4.次查被上訴人薪資為：底薪16,500元、加班津貼7,300元
      、全勤1,200元、帶第1個班2,000元、帶第2個班2,000元
      、帶第3個班2,000元、帶第4個班3,000元，合計34,000元
      ，有上訴人提出之前揭聘僱契約書影本可證（見原審卷第
      63頁），因之，被上訴人除底薪外，其餘加班津貼、全勤
      獎金與按所帶班級數給薪等，均非固定性給付，視被上訴
      人上班狀況而定，再兩造聘僱契約為一年定期性契約（自
      94年2月1日至95年1月31日），被上訴人於94年8月30日因
      車禍受傷請假，適已至契約所定一半期間，其全年薪資為
      372,000元（31,000×12），如以上訴人所主張懲罰性違
      約金193,000元計，已逾其薪資之一半，而其未能繼續履
      行勞務因上班途中車禍傷害所致，非全然可歸責於被上訴
      人，僅因未能依約向上訴人完成請假手續致貽誤而違約。
    5.綜上，被上訴人係因偶發性車禍無法到班，嗣後雖請其他
      同事代為轉達請假，惟未獲得上訴人事先給假准許，固屬
      違約，然尚非重大之惡性違約。衡量被上訴人違約程度、
      兩造所約定之薪資內容等，認被上訴人所應支付懲罰性違
      約以給付1個月薪資即31,000元為適當。
    6.上訴人雖主張：被上訴人於原審就兩造所定聘僱契約違約
      金過高之事實，並未舉證，原審亦未令兩造就此為攻擊防
      禦，未就此爭點使兩造為適當完全辯論，率爾突襲依職權
      酌減違約金，於法有違云云（見本院卷第10頁）。惟被上
      訴人於原審始終抗辯其無違約，上訴人不應請求給付違約
      金，伊之請求無效等語（見原審卷第30頁言詞辯論筆錄、
      第36頁答辯狀倒數第1行），且上訴人起訴目的係要求被
      上訴人支付違約金，兩造所涉唯一爭點即係被上訴人有無
      違約之事實，被上訴人抗辯上訴人請求無效，當即否認上
      訴人之主張，並聲請訊問其母親即證人丙○○以為證明（
      見原審卷第68頁以下），是以被上訴人根本否認有違約事
      實，其意即係認違約金過高，上訴人復具狀表示被上訴人
      未依約完成請假手續即屬違約等情（見原審卷第51頁），
      並聲請訊問證人許孟華（見原審卷第77頁以下，惟原審駁
      回聲請，並於判決中述明），因之，兩造已於訴訟進行中
      所提出攻擊防禦方法各為主張，原審已為審酌，並無突襲
      判斷情事。又約定之違約金苟有過高情事，法院亦得依職
      權按民法第252條規定核（最高法院79年台上字第1612號
      判例意旨參照），是故上訴人此部分主張，顯不足取。
六、綜上所述，上訴人主張被上訴人未依兩造所訂聘僱契約書約
    定完成請假手續，構成違約，應為可取。被上訴人抗辯因上
    訴人避不見面，致無法完成請假手續，並不可採。惟因上訴
    人請求違約金額過高，應予酌減。從而，上訴人依雙方所定
    聘僱契約書第16條第1、2項約定，請求被上訴人給付懲罰性
    違約金31,000元，及自起訴狀繕本送達翌日即94年10月22日
    起至清償日止，按年息5%計算之利息，為有理由，應予准許
    。逾此所為請求，為無理由，不應准許。乃原審僅命被上訴
    人給付3,000元及其利息，而駁回上訴人其餘之訴，尚有未
    合。上訴意旨就此部分指摘原判決不當，求予廢棄改判，為
    有理由。爰由本院就超過上開應准許及假執行宣告部分，為
    上訴人敗訴之判決，改判如主文第2項所示。至於上訴人之
    請求不應准許部分，原判決為上訴人敗訴之判決，並駁回其
    假執行之聲請，經核於法並無不合，上訴意旨求予廢棄改判
    ，為無理由，應駁回其上訴。
七、據上論結，本件上訴為一部有理由、一部無理由，依民事訴
    訟法第436條之1第3項、第450條、第449條第1項、第79條，
    判決如主文。
中    華    民    國    95    年    8    月     16    日
                  勞工法庭審判長法  官  黃莉雲
                                法  官  賴錦華
                                法  官  李維心
以上正本係照原本作成
不得上訴。
中    華    民    國    95    年    8    月     16    日
                                書記官  詹雪娥


司法院資訊處製作；財團法人民間司法改革基金會備份。
